【裁判字號】    95,聲再,368
【裁判日期】    951130
【裁判案由】    侵占
【裁判全文】
臺灣高等法院刑事裁定                 95年度聲再字第368號
再審聲請人
即受判決人  甲○○
上列聲請人因侵占案件，對於本院九十三年度上訴字第九二八號
，中華民國九十三年六月十日第二審確定判決（臺灣士林地方法
院九十年度訴字第五七０號，起訴案號：臺灣士林地方法院檢察
署八十八年度偵字第九０二九號），聲請再審，本院裁定如下：
    主  文
再審之聲請駁回。
    理  由
一、聲請意旨略稱：
（一）按原審判決駁回聲請人上訴，而維持台灣士林地方法院九
      十年度訴字第五七０號判決（下稱第二審判決），認定聲
      請人確有觸犯刑法業務侵占罪嫌之論斷事由及相關證據，
      僅列述如下，俾供鈞院參酌：「一、被告與告訴人陳宏雄
      合夥經營栽植蘇鐵外銷事業，並約定各出資三百四十萬元
      ，被告負責蘇鐵種子採購、銷售及種植技術指導，告訴人
      則負責內部帳務工作，二人並約定於分配盈餘時，被告得
      先行取得百分十之二之技術利潤。……，而被告就其與告
      訴人合夥經營蘇鐵外銷事業之事實，並不否認。二、又如
      前所述，被告對於購買上開蘇鐵鳳尾蕉種子之費用及有無
      浮報價格有多種說法，惟大致可分為二種：第一種說法為
      實際購買種子之費用約為二百萬元，有浮報費用，對於告
      訴人陳宏雄約一百四十萬元出資餘款之去向，或稱用於農
      場，或稱用於機票、關稅費用，或稱還在伊那裡；另一種
      說法為實際購買種子之費用即為合夥金總額，其並未浮報
      購買種子費用。經查，被告對於是否需出資三百四十萬元
      合夥金部分，被告先前一再否認，並辯稱伊只出技術，毋
      庸實際出資，其並未出資三百四十萬元，嗣至原審審理時
      經檢察官一再追問，始坦承其亦需出資三百四十萬元，足
      見被告並未出資其應負擔之合夥金三百四十萬元，是被告
      既未實際出資三百四十萬元，其當無可能購買五、六百萬
      元之蘇鐵鳳尾蕉種子，可見其稱以五、六百萬元購買蘇鐵
      鳳尾蕉種子之說法矛盾與不實；而其先前自承只以二百萬
      元購買蘇鐵鳳尾蕉種子，並向告訴人浮報六百八十萬元出
      資額均用於購買蘇鐵種子之說法，核與告訴人陳宏雄對於
      被告購買上開蘇鐵鳳尾蕉種子之實際費用約為二百萬元，
      被告卻誑稱六百八十萬出資總額均用於購買種子始終如一
      之指訴相符。三、被告與告訴人合夥經營農場種植蘇鐵外
      銷，被告係負責蘇鐵種子之採購、種植及銷售，此據被告
      自承及告訴人指訴甚詳，是被告持有購買蘇鐵種子之金額
      ，應係本於其職務上所持有保管，被告以「以少報多」之
      方式，將購買蘇鐵種子後之餘款一百四十萬元變易持有為
      所有，侵占入己，核其所為係犯刑法第三百三十六條第二
      項之業務侵占罪無疑。」等云云，認定本件聲請人違犯業
      務侵占罪。
（二）惟查，綜觀本件附卷之相關證據方法及證據資料，聲請人
      發現有如下之在審判當時業已存在，但第二審法院卻未與
      注意致不及斟酌之足以動搖原確定判決之確實新證據，肇
      致第二審判決做出不利於聲請人之錯誤事實認定，茲謹爐
      述如下：
  １、原審判決所採為認定系爭鐵樹種子之單價，業經證人劉福
      榮出開具證明書（詳附件二）證明與事實不符，自不得作
      為認定聲請人有罪之證據：按，原審判決無非以告訴人之
      指訴、及訴外人劉福榮出具之「報價單」認定聲請人購買
      系爭鐵樹種子，僅以每顆單價二元購入，因此僅花去二百
      萬元用以購買系爭鐵樹種子，並據此認定聲請人侵占告訴
      人剩餘一百四十萬元之投資款。然查，由本件之卷證資料
      根本無系爭鐵樹種子之單價之資料，而證人劉福榮從未親
      自到庭說明，僅單單提出書面代為陳述，顯與刑事訴訟法
      所採直接審理主義、言詞審理主義之主旨相違背，更尤甚
      者尚與現行刑事訴訟法採取傳聞法則相違背，原審判決顯
      然違背法令，至為明確；況，證人劉福榮事後又再出具「
      證明書」，明確說明原審所採為證據之報價單，僅得證明
      系爭鐵樹種子之有一元九角（每顆）之低單價，但並非為
      聲請人當初購買之價格。此由該證明書載明「茲證明本人
      於民國八十七年二月十六日所問具予陳宏雄先生有關鐵樹
      種子之報價單，其中所寫之每顆鐵樹種子報價為新台幣一
      點九元，乃因上該單價為歷年來所傳聞之最低價格，並非
      斯時買賣之價格，緣前揭鐵樹種子台灣從不生產，必須仰
      賴國外進口，因此其實際買賣單價，屢因國際匯率及市場
      供需並國內外景氣與其種類、品質、數量之因素，致一日
      三市，且日有不同，並年復不一。按其價格跌幅度變化之
      大，亦無人能有把握，……。從而，上開報價單之單價僅
      供部分參考而已，絕非斯時（民國八十五年間抑或八十七
      年間）之買賣價格，亦非斯時任何人以上該單價必可買受
      之價格，詎因本人所出具之上開報價單，致法院引為審斷
      之參酌，而與事實不相吻合，甚而所生之誤解，本人深表
      遺憾，……。」等語，益足證明聲請人當初購買系爭鐵樹
      種子並非僅有一元九角之單價。證人出具上開之證明書顯
      與原審採為認定系爭鐵樹種子單價之報價單，就有關系爭
      鐵樹種子之單價明顯有重大出入，對聲請人是否構成業務
      侵占罪嫌有重大影響，自應傳喚劉福榮到庭詳細說明。然
      ，原審判決對此一重要證據，未置一詞，原審判決出現重
      大瑕疵，參諸首揭法律規定及判例意旨，本案顯有判決當
      時業已存在，且足以動搖原審判決所認定之事實，自有刑
      事訴訟法第四百二十條第六款所稱「發現確實新證據」之
      再審事由存在。
  ２、又查，系爭蘇鐵種子之價格，每因種類、品質、數量、市
      場供需及國內外景氣等因素，導致每年價格不一，且有大
      幅漲跌。故，由聲請人於原審提出之被證二十一可知，聲
      請人當初前往日本購買系爭蘇鐵種子時，產地日本國沖繩
      島之交貨價為每顆蘇鐵種子為四元，而聲請人購買於八十
      五年間購買之鐵樹種子高達一百多萬顆，當然必須支付四
      百多萬元之價款，至為灼然，且此單價為日本原產地之價
      錢，尚不包含運費、保險費及關稅等費用。而告訴人僅交
      付三百四十萬元予聲請人，聲請人全數用來購買系爭蘇鐵
      種子，尚嫌不足，何來侵占告訴人交付之投資款之有。詎
      原審竟末查判決當時當時已經存在之原證二十一之估價單
      ，僅單憑告訴人之指稱，認定聲請人購買系爭蘇鐵種手之
      單價僅有區區二元率爾認定聲請人僅以二百萬元購買系爭
      蘇鐵種子，而有侵占告訴人一百四十萬元之犯行，其認定
      事實，顯與證據法則相違背，此顯有重大錯誤，揆諸首揭
      法律規定及判例意旨，原判決當有再審之事由存在。
  ３、再者，原審法院曾經向「函騰觀農產有限公司」之負責人
      蔡上田函查後，蔡上田回函向原審法院表示，本件聲請人
      曾於八十五年間由其報價系爭鐵樹種子之價格為每顆四元
      （詳原審卷第一０一頁）。故，由證人蔡上田之回函可知
      ，系爭鐵樹種子之單價非僅有區區二元之譜，因此聲請人
      並非僅用二百萬元購買系爭鐵樹種子，而確實係將告訴人
      所交付之投資款全數用以購買系爭鐵樹種子，何來侵占之
      有。原審判決對此有利於聲請人、且於原審判決時業已存
      在之證據，於原審審判程序中未經注意，原審判決顯有違
      誤，自有再審事由存在至明。
  ４、末查，觀覽本件檢察官起訴書，係認定聲請人購買係爭鐵
      樹種子高達一百零十七萬顆；然第一審判決所認定聲請人
      購入之鐵樹種子為一百零一萬七千顆種子；原審判決卻一
      改第一審判決認定之數額，認定聲請人所購入之系爭鐵樹
      種子為一百零十七萬顆。經查，聲請人究竟購入多少系爭
      鐵樹種子，究竟用以購買系爭鐵樹種子之價款為何，為聲
      請人是否侵占告訴人投資款之重要依據。然就本案犯罪事
      實之重要證據，歷審判決認定不一，相互矛盾，顯有認定
      事實未依卷證資料之重大違誤，有違證據法則。
  ５、再者，原審判決認定聲請人有侵占告訴人投資款之業務侵
      占犯行，無非係採信告訴人所稱，聲請人購買係爭鐵樹種
      子之價額，僅以每顆兩元之單價購入，故僅花去二百萬元
      作為購買系爭鐵樹種子之用，至於告訴人剩餘之一百四十
      萬元之投資款，因聲請人無法詳實交代去向，率然認定聲
      請人侵占之。惟，由原審判決可知，本案卷證資料中，根
      本無任何證據顯示係爭鐵樹種子之單價僅為區區二元，且
      亦無任何聲請人支出二百萬元之購貨證明，如何認定係爭
      鐵樹種子之單價。準此，原審判決就上鐵樹種子之單價、
      聲請人支出之明細，顯然未依卷證資料而判斷，顯然僅憑
      告訴人之指稱，以推測、擬致之方法推斷，並未發現原審
      判決業已存在之被證二十一日本國沖繩產地估價單，且由
      該證據足以證明原確定判決所認定之事實為錯誤者而言，
      本件顯然有再審事由存在。
（三）綜上所陳，本案當有提起聲請再審之事由云云。
二、按有罪之判決確定後，為受判決人之利益聲請再審，必其聲
    請之理由合於刑事訴訟法第四百二十條第一項所定情形之一
    ，或第四百二十一條有足生影響於判決之重要證據漏未審酌
    者，始准許之；又「法院認為無再審理由者，應以裁定駁回
    之。」、「經前項裁定，不得更以同一原因聲請再審。」；
    又「法院認為聲請再審之程序違背規定者，應以裁定駁回之
    。」，以上分別經刑事訴訟法第四百二十條、第四百二十一
    條、第四百三十三條、第四百三十四條定有明文。
三、查，本件聲請人確有原判決所載之犯罪事實，該原審判決已
    在判決理由中詳予說明，且就被告在審判中所為之辯解，亦
    己詳予指駁，此有本院九十三度上訴字第九二八號判決書附
    卷可資參酌。本件聲請人之上開聲請再審意旨所指各情，或
    聲請人前已先後二次，以同一原因向本院聲請再審，而為本
    院以再審無理由，分別於九十三年七月二十一日以九十三年
    度聲再字第二六一號，及於九十五年九月二十九日以九十五
    年度聲再字第二九四號裁定駁回；或其聲請再審，無上開刑
    事訴訟法第四百二十條、第四百二十一條所規定之原因，是
    本件聲請人之聲請再審，或不合法律上規定之程序，或為無
    理由，依上開刑事訴訟法第四百三十三條、第四百三十四條
    之規定，自應以裁定駁回其聲請。
四、據上論斷，應依刑事訴訟法第四百三十三條、第四百三十四
    條第一項，裁定如主文。
中    華    民    國    95    年    11    月    30    日
                  刑事第三庭審判長法  官  許國宏
                                  法  官  陳祐治
                                  法  官  許增男
以上正本證明與原本無異。
不得抗告。
                                  書記官  葉金發
中    華    民    國    95    年    11    月    30    日


司法院資訊處製作；財團法人民間司法改革基金會備份。
